【裁判字號】    98,台上,1178
【裁判日期】    980305
【裁判案由】    違反政府採購法等罪
【裁判全文】
最高法院刑事判決            九十八年度台上字第一一七八號
上  訴  人  甲○○
            乙○○
上 列一 人
選任辯護人  許家瑜律師
上  訴  人  丙○○
上 列一 人
選任辯護人  沈  棱律師
上列上訴人等因違反政府採購法等罪案件，不服台灣高等法院台
中分院中華民國九十四年十一月十六日第二審判決（九十四年度
上訴字第一六五二號，起訴案號：台灣南投地方法院檢察署九十
二年度偵字第二五五六、二八七０、三九八五號），提起上訴，
本院判決如下：
    主  文
原判決關於甲○○、乙○○部分撤銷，發回台灣高等法院台中分
院。
其他上訴駁回。
    理  由
一、發回部分：
本件原判決維持第一審論處上訴人甲○○、乙○○共同行使公務
員明知為不實之事項，而登載於職務上所掌之公文書，足以生損
害於公眾罪刑之判決，駁回甲○○、乙○○在第二審之上訴，固
非無見。
惟查：(一)、有罪之判決書，應記載犯罪事實，刑事訴訟法第三百
零八條定有明文。所謂犯罪事實，係指符合犯罪構成要件之具體
社會事實，諸如犯罪之時間、地點、方法、態樣，以及其他該當
於犯罪構成要件而足資認定既判力範圍之具體社會事實，均應為
明確之記載，始足為適用法律之依據。本件原判決事實欄記載：
甲○○、乙○○於南投縣信義鄉衛生所辦理「桿菌性痢疾宣導牆
彩繪」工程採購案，明知於民國九十一年八月十五日辦理之議價
，因乙○○準備資料不全而流標；甲○○、乙○○為符合南投縣
政府衛生局責令於同年月二十日前，將憑證報該局核銷之規定，
乃基於公務員登載不實之犯意聯絡，於未依法完成議價程序下，
責由乙○○補齊相關文件後，即交由丙○○承作。嗣並由乙○○
在其職務掌管之議價紀錄、議價紀錄表上登載相關議價之不實紀
錄，交由會辦人員史萬秋、田秀琴、葉麗珠核章後，持向南投縣
政府衛生局核撥採購款等情。但就甲○○、乙○○偽造文書之犯
罪構成要件之要素即上揭議價記錄、議價記錄表等文書上究有如
何不實事項之登載，並未調查審酌，於事實欄為明白記載，僅籠
統認定係登載相關議價之不實紀錄，自不足為適用法律之依據。
(二)、有罪判決書之事實記載，為適用法令之準據，法院應將依職
權認定之犯罪事實，翔實記載，然後於理由內逐一說明其憑以認
定之證據，並使事實認定與理由說明，互相適合，方為合法。又
刑法第二百十三條不實登載公文書罪之成立，除客觀上公務員在
其職務上所掌公文書，有為虛偽不實之登載行為，且足生損害於
公眾或他人外，其在主觀上須明知為不實。所謂明知，係指直接
之故意；若為間接故意或過失，均難繩以該條之罪。依上揭(一)之
犯罪事實，原判決認甲○○、乙○○明知上揭採購標案因乙○○
準備資料不全而流標後，未依法重新議價，即擅以補齊文件之方
式以示議價，並偽造不實之議價紀錄。然原判決理由內僅就本件
標案確有投標流標及甲○○、乙○○以不實之紀錄以示完成議價
，要非行政疏失等為說明（見原判決第四頁1.2.），對於其等究
竟如何「明知」上開標案因承辦人之疏失致流標後，不得以補件
方式完成法定議價程序，而將此明知之不實事項登載於其所掌之
公文書？原審未說明論列，自有判決不載理由之違法。(三)、審理
事實之法院，對於案內與待證事實有重要關係，而屬依法應予調
查之證據，如未依法調查或雖已調查而未調查明白，即與證據未
經調查無異，如率行判決，仍屬應於審判期日調查之證據而未予
調查，其判決當然違背法令。本件原判決引用證人史萬秋、田秀
琴於偵查及第一審之證詞為甲○○、乙○○犯罪之主要論據（見
原判決第四頁第十、十一行）。惟稽之卷附筆錄內容，證人史萬
秋於第一審證稱：「（究竟當天散會前，主任或審議小組有無說
重新議價？或者是說補資料就好？）沒有說要重新議價，只有說
補資料」（見第一審卷第一０四頁）；證人田秀琴於偵訊時證稱
：「……因當時護理長（史萬秋）有講就照這樣再補規格即可…
…」（見第三一二號偵卷第一七七頁背面）；及證人葉惠霞於原
審證稱：「（當天是否流標？）我有參與，我印象中沒有流標這
二個字，我印象中是要再補齊資料」等語（見第一審卷第一三五
頁）。該證言如果均無訛，甲○○、乙○○事後採取補件方式完
成議價，究係依會議審查小組之決定，抑或係甲○○二人事後之
謀議，因攸關甲○○、乙○○犯罪是否成立，具重要關係，自有
根究明白之必要。原判決未詳予調查，明白認定，遽謂前揭工程
投標流標後，甲○○、乙○○利用非深知內情之史萬秋、田秀琴
等人完成以補件代替議價之程序為論罪之基礎，與卷證資料未盡
相符，併有調查之職責未盡及判決理由不備之違誤。另稽之甲○
○、乙○○於原審具狀陳明：甲○○為原住民，於台北醫學院畢
業後，長年從事醫師職務，專職醫療病患業務，於本件案發前數
月，基於服務原住民鄉梓之理念，始調任南投縣信義鄉衛生所兼
任主管職務，惟仍續為醫療業務；乙○○則職司該公所醫檢師兼
辦防疫業務，渠等前均無相關承辦採購案之資歷及經驗，致誤觸
法網等情（見原審卷第一二五、一二六、一八四頁）。如所供均
無訛，依原判決所審酌渠等犯罪動機乃配合預算之執行、前無不
良紀錄、品行尚佳，因一時失慮始觸法而宣告短期自由刑等情觀
之（見原判決第六頁倒數第十行以下），似與緩刑要件並無不合
，原審就此未予調查審認，亦有可議。以上或為上訴意旨所指摘
，或為本院得依職權調查之事項，應認原判決關於甲○○、乙○
○部分有撤銷發回更審之原因。至原判決甲○○、乙○○不另為
無罪諭知部分，基於審判不可分之原則，應併予發回。另中華民
國九十六年罪犯減刑條例，業於九十六年七月十六日施行，案經
發回，併應注意及之。
二、駁回部分：
按刑事訴訟法第三百七十六條所列各罪之案件，經第二審判決者
，不得上訴於第三審法院，法有明文。本件上訴人丙○○因違反
政府採購法案件，原審係依政府採購法第八十七條第五項論處罪
刑，核屬刑事訴訟法第三百七十六條第一款之案件，既經第二審
判決，自不得上訴於第三審法院，丙○○猶提起上訴，顯為法所
不許，應予駁回。
據上論結，應依刑事訴訟法第三百九十五條前段、第三百九十七
條、第四百零一條，判決如主文。
中    華    民    國  九十八  年    三    月    五    日
                      最高法院刑事第十二庭
                          審判長法官  石  木  欽
                                法官  洪  佳  濱
                                法官  呂  丹  玉
                                法官  段  景  榕
                                法官  邱  同  印
      本件正本證明與原本無異
                                      書  記  官
中    華    民    國  九十八  年    三    月   十三   日
                                                      Ｑ


司法院資訊處製作；財團法人民間司法改革基金會備份。
